臺灣高等法院臺中分院民事判決
110年度重上更一字第10號
上  訴  人  台中商業銀行股份有限公司

法定代理人  王貴鋒  
訴訟代理人  陳昭全律師
複  代理人  廖姿語  
被  上訴人  陳嚴瑞嬌
訴訟代理人  陳國華律師
            林克彥律師
上列當事人間塗銷抵押權登記事件，上訴人對於民國106年12月2
1日臺灣臺中地方法院105年度重訴字第729號第一審判決提起上
訴，經最高法院發回更審，本院於110年11月10日言詞辯論終結
，判決如下：
    主  文
原判決廢棄。
被上訴人在第一審之訴駁回。
第一、二審及發回前第三審訴訟費用由被上訴人負擔。
    事實及理由
壹、程序方面
一、上訴人法定代理人已變更為王貴鋒，並據其聲明承受訴訟（
    本院前審卷一99-102頁），核無不合，應予准許。 
二、按不變更訴訟標的，而補充或更正事實上或法律上之陳述者
    ，非為訴之變更或追加，民事訴訟法第256條定有明文。本
    件被上訴人於原審請求上訴人應就坐落臺中市○○區○○段000
    地號土地（下稱系爭土地），於民國101年2月29日設定登記
    之擔保債權金額超過新臺幣（下同）1800萬元部分之最高限
    額抵押權予以塗銷。嗣於本院前審更正聲明請求上訴人應就
    如附表編號3所示之抵押權變更登記予以塗銷（本院前審卷
    一37頁），屬不變更訴訟標的，而更正法律上之陳述，參諸
    前揭說明，非為訴之變更或追加，先予敘明。
貳、實體方面
一、被上訴人主張：訴外人吳○○於100年10月28日向上訴人借款1
    500萬元，由伊擔任連帶保證人，伊並於100年10月31日以所
    有系爭土地設定擔保債權總金額1800萬元之最高限額抵押權
    予上訴人（下稱系爭抵押權）。嗣於100年11月2日辦理抵押
    權變更登記（如附表編號2所示），改以伊與吳○○為債務人
    （下稱第一次變更登記）。詎上訴人未經伊同意，於101年2
    月29日擅自辦理抵押權變更登記，將擔保債權總金額提高為
    3000萬元，及增列訴外人○○農產行為債務人（下稱系爭變更
    登記），系爭變更登記對伊不生效力，為此依民法第767條
    規定，求為命上訴人塗銷系爭變更登記之判決。
二、上訴人抗辯：被上訴人同意辦理系爭變更登記。縱認系爭變
    更登記係無權代理所為，被上訴人於101年11月16日簽署切
    結書，同意以系爭土地設定最高限額3000萬元之抵押權（下
    稱系爭切結書），已承認系爭變更登記。況被上訴人既曾與
    吳○○於辦理系爭抵押權設定登記對保時共同在場，嗣後又將
    其印章、身分證件及土地所有權狀等交給吳○○轉交代書辦理
    系爭變更登記，即應依表見代理之規定負授權人之責任。
三、原審為上訴人敗訴之判決，上訴人不服，提起上訴。並上訴
    聲明：㈠原判決廢棄。㈡被上訴人在第一審之訴駁回。被上訴
    人則答辯聲明：上訴駁回。
四、兩造不爭執事項：（本院前審卷一74頁）
（一）吳○○曾邀同被上訴人為連帶保證人，於100年10月28日向
      上訴人借款1500萬元，並以被上訴人所有系爭土地設定附
      表編號1所示系爭抵押權擔保前揭借款。借款到期後，吳○
      ○復邀被上訴人為連帶保證人，於101年11月15日向上訴人
      借款1500萬元。
（二）系爭抵押權曾於100年11月1日辦理第一次變更登記，改以
      被上訴人及吳○○2人為債務人；再於101年2月29日辦理第
      二次變更登記（即系爭變更登記），將系爭抵押權擔保債
      權總金額提高為3000萬元，且增列○○農產行為債務人。
（三）被上訴人確有於載明最高限額抵押權3000萬元之系爭切結
      書上簽名用印。
五、兩造之爭點：（本院卷146、147頁）
（一）被上訴人是否事前同意或事後承認系爭變更登記？若未事
      前同意，亦未事後承認，是否應依表見代理之規定負授權
      人之責任？
（二）被上訴人依民法第767條規定，請求上訴人塗銷系爭變更
      登記，有無理由？　　　
六、得心證之理由：
（一）被上訴人雖未事前同意系爭變更登記，但已於事後簽立系
      爭切結書承認系爭變更登記：
　 1、按獨資商號並無獨立之人格，以該商號為營業，所生權利
      義務仍歸諸出資之個人。查系爭抵押權於101年2月29日辦
      理系爭變更登記時，雖增列○○農產行為債務人，惟○○農產
      行為吳○○於92年7月24日獨資設立之商號，迄104年8月31
      日歇業為止，負責人均為吳○○，有商業登記抄本、經濟部
      商工登記公示資料查詢服務可憑（本院卷265、267頁），
      且為兩造所不爭執。○○農產既為獨資商號，在法律上即無
      獨立之人格，該商號為營業而向上訴人借款，消費借貸契
      約之權利義務仍歸諸於出資之吳○○個人，是系爭變更登記
      形式上雖增列○○農產行為債務人，然該部分債務實質上屬
      吳○○之債務，而吳○○原本即為系爭抵押權設定登記時之債
      務人。就此而言，系爭變更登記實際上並未增加債務人，
      而僅有將擔保債權總金額從原先之1800萬元提高為3000萬
      元之變更，先予敘明。
   2、次按抵押權擔保之債權金額及債務人，為抵押權設定或變
      更登記之重要內容，自應經各該當事人之合意。本件上訴
      人自陳依其內部流程，關於最高限額抵押權之設定或變更
      登記，均係由借款人自行付費委請代書辦理，待代書辦妥
      設定或變更登記後，再將設定或變更契約、他項權利證明
      書及已登載最高限額抵押權設定或變更登記之土地或建物
      登記謄本交給上訴人，故系爭變更登記前，上訴人並未知
      會被上訴人等語（本院卷93、176頁）。併參以證人吳○○
      證稱：辦理系爭變更登記時，上訴人告知我不用再跟被上
      訴人對保，直接變更登記就可以，所以並未對保，我沒有
      跟被上訴人說要將擔保債權總金額提高為3000萬元，只有
      交付土地所有權狀給代書，該權狀是系爭抵押權設定登記
      後，代書還給我，我尚未還給被上訴人，被上訴人的身分
      證及健保卡影本是系爭抵押權設定時上訴人就有的資料，
      被上訴人的印章是辦理系爭變更登記時新刻的印章，我忘
      記是我去刻或請代書刻的等語（本院前審卷一122、123頁
      ），及證人即代書林士欽證述：上訴人通知我辦理系爭變
      更登記，並告知所有的資料都在吳○○那邊，要我找吳○○拿
      資料、用印，被上訴人的印章是吳○○拿出來的，本來是他
      要用印，但因為他不太會用印，所以是我幫他用印，土地
      所有權狀也是吳○○拿出來的，被上訴人沒有到場，我沒有
      見到被上訴人，沒有辦法確認被上訴人的真意等語（本院
      前審卷一83、84頁），足見被上訴人確實未於事前同意辦
      理系爭變更登記，是上訴人主張被上訴人已於事前知悉且
      授權吳○○辦理系爭變更登記，即非有據，不足憑採。
　 3、吳○○於101年2月29日辦理系爭變更登記，將擔保債權總金
      額從原先之1800萬元提高為3000萬元，有臺中市中興地政
      事務所106年8月14日函檢送之土地登記申請書、抵押權變
      更契約書可稽（原審卷92-94頁）。上開土地登記申請書
      、抵押權變更契約書上「陳嚴瑞嬌」之印文，乃吳○○未經
      被上訴人授權，將被上訴人之印章交予林士欽，委由林士
      欽代為蓋印並遞件申請辦理登記，固屬無權代理。惟按無
      權代理人以代理人之名義所為之法律行為，係效力未定之
      法律行為，得經本人之承認，而對於本人發生效力，此觀
      民法第170條第1項規定自明。上開規定，於未經本人同意
      代行簽名或蓋章，事後經本人同意之情形，亦應類推適用
      。經查，被上訴人雖未事前同意辦理系爭變更登記，但於
      系爭變更登記後之101年11月16日出具系爭切結書，表示
      「提供系爭土地予吳○○向上訴人辦理抵押權設定，權利範
      圍最高限額3000萬元整」，有系爭切結書可參（本院前審
      卷一68頁），且被上訴人亦承認系爭切結書上「陳嚴瑞嬌
      」之簽名，係其本人所為（本院前審卷一187頁反面），
      揆諸前揭說明，應認被上訴人事後已同意將系爭抵押權擔
      保債權總金額提高為3000萬元。吳○○無權代理被上訴人辦
      理系爭變更登記，事後既經被上訴人出具系爭切結書予上
      訴人表示承認，自得類推適用民法第170條第1項規定，認
      系爭變更登記對於被上訴人本人發生效力。
　 4、被上訴人雖辯稱：伊於系爭切結書簽名的時候，系爭切結
      書是空白的，也沒有寫要提高擔保債權總金額，伊不知道
      簽系爭切結書的用途為何云云。然證人吳○○證述：系爭切
      結書上「吳○○」的簽名是我親簽，我是第一個簽名的人，
      當時切結書右邊的內容已經有書寫3000萬元，被上訴人簽
      名的時候，她兒子有在場等語（本院前審卷一123、190頁
      ），核與被上訴人自承：系爭切結書是銀行人員拿去我兒
      子陳明宏的工廠給我簽的，當時吳○○跟銀行的人一起來，
      是銀行的人說要簽這份切結書，銀行說要拿我的不動產抵
      押借款等語（本院前審卷一124、187頁），及證人即承辦
      系爭變更登記之上訴人職員林○○證稱：系爭切結書是在10
      1年11月16日左右簽的，上面的內容及立切結書人地址是
      我寫的，吳○○及被上訴人的簽名是他們自己簽的，是吳○○
      先簽名，再讓被上訴人簽名，我要請被上訴人簽名，都會
      請吳○○在場跟被上訴人說明等語（本院前審卷一188、189
      頁），情節吻合，堪信為真。至吳○○事後雖改稱：我現在
      忘記我簽名的時候，被上訴人是否已簽名，切結書是我拿
      去給被上訴人簽名的，林○○沒有去，銀行人員沒有寫3000
      萬元才讓被上訴人簽名云云（本院前審卷一125頁、189頁
      反面、190頁），其前後證詞明顯不一，亦與被上訴人前
      開所述是銀行人員跟吳○○一起來找我簽名，銀行人員跟我
      說要簽切結書等情，互相矛盾，應係附和被上訴人所為，
      自不足執為有利於被上訴人之認定。
（二）被上訴人依民法第767條規定，請求上訴人塗銷系爭變更
      登記，為無理由：
      本件被上訴人雖未事前同意辦理系爭變更登記，但於系爭
      變更登記後，出具系爭切結書，表示提供「系爭土地予吳
      ○○向上訴人辦理抵押權設定，權利範圍最高限額3000萬元
      整」，自應認被上訴人事後已同意將系爭抵押權擔保債權
      總金額提高為3000萬元。吳○○無權代理被上訴人辦理系爭
      變更登記，事後既已得被上訴人之承認，應類推適用民法
      第170條第1項規定，認系爭變更登記對於被上訴人本人發
      生效力。從而，被上訴人依民法第767條規定，請求上訴
      人塗銷系爭變更登記，洵屬無據，不應准許。
七、綜上所述，被上訴人依民法第767條規定，請求上訴人塗銷
    系爭變更登記，為無理由，不應准許。原審為上訴人敗訴之
    判決，自有未洽。上訴意旨指摘原判決不當，求予廢棄，為
    有理由，應由本院廢棄改判如主文第二項所示。
八、本件事證已臻明確，兩造其餘攻擊防禦方法及所用之證據，
    經本院斟酌後，認為均不足以影響判決之結果，爰不逐一論
    列，併此敘明。
九、據上論結，本件上訴為有理由，爰判決如主文。
中　　華　　民　　國　　110 　年　　12　　月　　8 　　日
               民事第八庭   審判長法　官  杭起鶴 
　　　　　　　　　　　        　　法　官  黃裕仁 
　　　　　　　　　　　      　　　法　官  羅智文
正本係照原本作成。
被上訴人得上訴。　
如不服本判決，應於收受送達後二十日內向本院提出上訴書狀，
其未表明上訴理由者，應於提出上訴後二十日內向本院補提理由
書狀（均須按他造當事人之人數附繕本）。因疫情而遲誤不變期
間，得向法院聲請回復原狀。
上訴時應提出委任律師或具有律師資格之人之委任狀。委任有律
師資格者，另應附具律師資格證書及釋明委任人與受任人有民事
訴訟法第四百六十六條之一第一項但書或第二項所定關係之釋明
文書影本。如委任律師提起上訴者，應一併繳納上訴裁判費。

                                  書記官  林賢慧
　　　　　　　　　　　　　　　　　
中　　華　　民　　國　　110 　年　　12　　月　　8 　　日


附表：抵押權登記明細
　　（抵押標的物：臺中市○○區○○段000地號土地）
編號 登記種類 抵押權人 收件日期(民國) 字號 抵押權登記日期(民國) 債權範圍 設    定權利範圍 權利價值 (新臺幣:元) 債務人 義務人 1 設定登記 台中商業銀行 100年10月28日 第442140號 100年10月31日 全部 全部 最高限額 1800萬元 吳○○ 陳嚴瑞嬌 2 變更登記 台中商業銀行 100年11月1日 第445270號 異動日期： 100年11月2日 全部 全部 最高限額 1800萬元 吳○○ 陳嚴瑞嬌 陳嚴瑞嬌 3 變更登記 台中商業銀行 101年2月29日 第062950號 異動日期： 101年2月29日 全部 全部 最高限額 3000萬元 吳○○ 陳嚴瑞嬌 ○○農產行 負責人：吳○○ 陳嚴瑞嬌